【裁判字號】    97,上訴,399
【裁判日期】    970325
【裁判案由】    偽造有價證券等
【裁判全文】
臺灣高等法院刑事判決                 97年度上訴字第399號
上  訴  人
即  被  告  乙○○○
選任辯護人  溫光雄律師
上列上訴人因偽造有價證券等案件，不服臺灣士林地方法院96年
度訴字第645號，中華民國96年11月7日第一審判決（起訴案號：
臺灣士林地方法院檢察署96年度偵續字第55號），提起上訴，本
院判決如下：
    主  文
原判決撤銷。
乙○○○行使偽造私文書，足以生損害於他人，處有期徒刑壹年
，減為有期徒刑陸月，如易科罰金，以銀元參佰元即新台幣玖佰
元折算壹日。
    事  實
一、緣丙○○於91年4月初在臺北市○○區○○路1段附近遺失，
    其領用付款人為誠泰銀行松江分行，票號KC0000000號之空
    白支票1張，丙○○並於同年月8日前往該分行填表辦理掛失
    止付，並請銀行轉請台北市政府警察局協助偵查侵占遺失物
    、竊盜等罪嫌等情。
二、乙○○○明知付款人為誠泰銀行松江分行，票號KC0000000
    號之空白支票1張，為其真實姓名不詳之成年友人「美蓮」
    拾獲侵占入己之贓物，竟仍於91年7月間某日，在臺北市內
    湖區某處，向「美蓮」收受。取得空白支票後，於91年8月
    間上旬某日，為向甲○○借錢，在臺北市○○區○○街65巷
    21號2樓住處，在該空白支票上填載發票日為91年8月10日，
    金額欄填寫「壹拾萬元正」，並未經其子郭炳棍同意，取
    出郭炳棍擔任股東所保管之穎豐企業有限公司（以下簡稱穎
    豐公司）統一發票用橢圓形橡皮章，盜蓋在發票人簽章欄（
    如附件），偽造完成後，復持之前往臺北市○○區○○路66
    巷38弄6號5樓向甲○○借錢，以如附件之文書交付甲○○作
    為借錢擔保，致甲○○認有公司擔保陷於錯誤，將扣除利息
    後之新臺幣（以下同）11萬元交付乙○○○，足生損害於穎
    豐公司及甲○○。嗣借款到期後，乙○○○未依約還款，並
    一再要求展期提示，直至92年4月15日甲○○以之提示付款
    ，因係空白支票已掛失遭退票不獲兌現，而知悉受騙。
三、案經臺北市政府警察局內湖分局報告臺灣士林地方法院檢察
    署檢察官偵查起訴。
    理  由
一、關於證據能力之說明：
    按被告以外之人於審判外之陳述，雖不符刑事訴訟法第159
    條之1至第159條之4規定，而經當事人於審判程序同意作為
    證據，法院審酌該言詞陳述或書面陳述作成時之情況，認為
    適當者，亦得為證據，同法第159條之5定有明文。查丙○○
    及甲○○均為被告以外之人，其等於警詢及偵查檢察事務官
    訊問時所為之陳述，均屬被告以外之人於審判外之陳述，雖
    無刑事訴訟法第159條之1至第159條之4所定得為證據之情形
    ，然經被告同意以之作為證據，本院審酌該陳述作成時之情
    況，認為適當，此部分得為證據。
二、認定犯罪事實所憑證據及理由：
（一）如附件所示之空白支票紙，係丙○○領用自誠泰銀行松江
      分行，票號KC0000000號，於91年4月初在臺北市○○區○○路1段附近遺失，丙○○並於同年月8日前往該分行填表
      辦理掛失止付，並請銀行轉請台北市政府警察局協助偵查
      侵占遺失物、竊盜等罪嫌等情，業據證人丙○○於警詢及
      偵訊時就其遺失支票並辦理掛失一節證述明確（見臺灣士
      林地方法院檢察署92年度偵字第7252號卷第10頁、第32頁
      ），並有記載掛失止付日期為91年4月8日之遺失票據申報
      書影本（見偵卷第20頁）、票據掛失止付通知書影本（見
      偵卷第19頁）在卷可證。
（二）查被告之兒子郭炳棍擔任穎豐公司股東，經本院調得該公
      司登記卷宗，核閱該卷內資料，及檢視郭炳棍國民身分證
      影本，該公司負責人為蕭界農，確實無誤。該穎豐公司雖
      為已廢止之公司，被告未徵得穎豐公司同意。其未經同意
      ，擅自蓋用穎豐公司統一發票用橢圓形橡皮章，自屬盜用
      。
（三）訊據上訴人即被告乙○○○坦承於91年7月間某日，在臺
      北市內湖區某處，向「美蓮」收受。取得空白支票後，於
      91年8月間上旬某日，為向甲○○借錢，在臺北市○○區
      ○○街65巷21號2樓住處，在該空白支票上填載發票日為
      91年8月10 日，金額欄填寫「壹拾萬元正」，未經其子
      郭炳棍同意，取出郭炳棍擔任股東所保管之穎豐公司統一
      發票用橢圓形橡皮章，蓋該印文在發票人簽章欄，完成後
      ，復往臺北市○○區○○路66巷38弄6號5樓向甲○○借錢
      ，以如附件所示之文書交付甲○○作為借錢擔保，甲○○
      扣除利息後借予11萬元等情。
（四）且被告以如附件所示文書作擔保借錢，證人甲○○亦於原
      審證稱：是因為被告拿支票，才借被告錢等語（見原審卷
      第68頁），是被告確有不法所有意圖，而使甲○○交付11
      萬元，經甲○○於92年4月15日提示，因空白支票掛失而
      未獲兌現之經過，亦經證人甲○○於警詢、偵訊及原審證
      述無訛相符（見偵卷第8頁反面、第32頁反面、原審卷第
      65頁），並有支票及退票理由單影本（見偵卷第12至13
      頁）附卷可資佐證，被告犯行足堪認定。
三、法律修正之比較適用：
    被告行為後，刑法於94年2月2日修正公布，於95年7月1日施
    行。按行為後法律有變更者，適用行為時之法律，但行為後
    之法律有利於行為人者，適用最有利於行為人之法律，現行
    刑法第2條第1項訂有明文。茲就本案有關之新舊法比較部分
    ，臚列如下：
（一）關於牽連犯部分：刑法第55條牽連犯之規定經修正予以刪
      除，而牽連犯之規定經刪除後，數行為原則上將予分論併
      罰，而數罪併罰之結果較論以牽連犯裁判上一罪之情形為
      重。經比較新舊法結果，以行為時舊法之規定有利於被告
      ，自應適用舊法之規定，仍依牽連犯之規定論處。
（二）刑法第33條第5款有關罰金之最低數額部分，刑法分則編
      各罪所定罰金之貨幣單位原為銀元，修正前刑法第33條第
      5款規定：「罰金：（銀元）1元以上」，而銀元與新臺幣
      間之折算，依現行法規所定貨幣單位折算新臺幣條例規定
      ，以銀元1元折算新臺幣3元；修正後刑法第33條第5款則
      規定：「罰金：新臺幣1,000元以上，以百元計算之」；
      經比較新舊法之規定，修正後刑法第33條第5款所定罰金
      之最低數額，較之修正前提高，自以修正前刑法第33條第
      5款之規定有利於被告。
（三）修正前刑法第41條第1項規定：「犯最重本刑為5年以下有
      期徒刑以下之刑之罪，而受6個月以下有期徒刑或拘役之
      宣告，因身體、教育、職業、家庭之關係或其他正當事由
      ，執行顯有困難者，得以1元以上3元以下折算1日，易科
      罰金」，而被告行為時之易科罰金折算標準，修正前罰金
      罰鍰提高標準條例第2條前段（現已刪除）規定，就其原
      定數額提高為1百倍折算1日，則本件被告行為時之易科罰
      金折算標準，應以銀元100元、200元、300元折算1日，經
      折算為新臺幣後，應以新臺幣300元、600元、900元折算1
      日。修正後刑法第41條第1項前段則規定：「犯最重本刑
      為5年以下有期徒刑以下之刑之罪，而受6個月以下有期徒
      刑或拘役之宣告者，得以新臺幣1千元、2千元或3千元折
      算1日，易科罰金」。比較修正前後之易科罰金折算標準
      ，以修正前刑法第41條第1項之規定，較有利於被告。
四、論罪之理由：
（一）被告於91年7月間某日，在臺北市內湖區某處，自「美蓮
      」收受來路不明，且為他人申報遺失之空白支票，此部分
      所為，係犯刑法第349條第1項之收受贓物罪。
（二）關於支票乃為要式證券，支票之作成必依票據法第125條
      第1項第1款至第8款所定方式為之，支票之必要記載事項
      如有欠缺，除票據法另有規定外，其支票即為無效。是以
      公司名義簽發支票，除要蓋用公司名章外，並應由公司法
      定代理人自行簽名或蓋章於支票上。被告取得空白支票後
      ，在臺北市○○區○○街65巷21號2樓住處，在該空白支
      票上填載發票日為91年8月10日，金額欄填寫「壹拾萬
      元正」，未經其子郭炳棍同意，取出郭炳棍擔任股東所保
      管之穎豐企業有限公司（以下簡稱穎豐公司）統一發票用
      橢圓形橡皮章，盜蓋在發票人簽章欄（如附件），該橢圓
      形橡皮章，並無法定代理人名字，依上開支票之形式要件
      或社會一般觀念，尚非有效之支票。惟被告以附件所示之
      「支票」代替借錢憑證使用，屬於私文書，且以之作為借
      錢擔保。被告盜取他人之印章持以蓋用，當然產生該印章
      之印文，祇成立盜用印章罪，不應再論以盜用印文罪。盜
      用印章係偽造附件支票之階段行為，偽造後持交甲○○行
      使，偽造之低度行為被行使之高度行為所吸收，應論以係
      犯刑法第216條第210條行使偽造私文書罪。起訴意旨認被
      告係犯刑法第201條第1項之偽造有價證券罪，其起訴法條
      尚有未洽，應予變更。被告持偽造私文書，交付甲○○作
      為借錢擔保，致甲○○認有公司擔保陷於錯誤，交付11
      萬元，所為係犯刑法第339條第1項之詐欺取財罪。
（三）被告收受贓物、行使偽造私文書、詐欺取財等罪，均係出
      於一個擔保借款之犯意為之，所犯前開三罪間，有方法行
      為、目的行為之牽連關係，依修正前刑法第55條，從一重
      之行使偽造私文書罪處斷。
五、撤銷改判之理由：
    原審據以論罪科刑，固非無見。惟查被告就偽造附件所示之
    文書部分，原審判決認為係偽造有價證券，其認定罪名，尚
    有未洽。被告上訴意旨認其尚非偽造有價證券，為有理由，
    ，應由本院將原判決撤銷改判。爰審酌被告犯罪之經過，係
    因缺用金錢，竟收受他人侵占所得之空白支票，盜用其他公
    司統一發票用橢圓形橡皮章，盜蓋在發票人簽章欄，偽造私
    文書後並行使之，以之作為借款擔保，向被害人詐得11萬元
    ，未與被害人達成和解，併其生活狀況、無前科，智識程度
    、犯罪後坦承犯行之態度等一切情狀，量處有期徒刑1年。
    並依中華民國96年罪犯減刑條例第2條第1項第3款，減輕其
    宣告刑2分之1為有期徒刑6月，並諭知如易科罰金，以銀元
    300 元即新台幣900元折算1日。至偽造如附件所示之文書，
    因不合乎票據法之形式要件，尚非有價證券，僅屬於私私文
    書，其上印文為盜蓋，已經交付甲○○所有，不另宣告沒收
    。
六、適用法律：刑事訴訟法第369條第1項前段、第364條、第299
    條第1項前段、第300條，刑法第2條第1項前段、第349條第1
    項、第216條第210條、第339條第1項、修正前刑法第55條，
    、第41條第1項，罰金罰鍰提高標準條例第1條前段、修正前
    罰金罰鍰提高標準條例第2條、中華民國96年罪犯減刑條例
    第2條第1項第3款、第7條。
本案經檢察官吳國南到庭執行職務。
中    華    民    國    97    年    3     月    25    日
                    刑事第一庭  審判長法  官  葉騰瑞
                                      法  官  吳鴻章
                                      法  官  王炳梁
以上正本證明與原本無異。
如不服本判決，應於收受送達後十日內向本院提出上訴書狀，其
未敘述上訴之理由者並得於提起上訴後十日內向本院補提理由書
（均須按他造當事人之人數附繕本）。
                                      書記官  廖逸柔
中    華    民    國    97    年    3     月    25    日
附錄本案論罪科刑法條全文：
中華民國刑法第210條：
偽造、變造私文書，足以生損害於公眾或他人者，處5年以下有
期徒刑。
中華民國刑法第216條：
行使第210條至第215條之文書者，依偽造、變造文書或登載不實
事項或使登載不實事項之規定處斷。
中華民國刑法第339條：
意圖為自己或第三人不法之所有，以詐術使人將本人或第三人之
物交付者，處5年以下有期徒刑、拘役或科或併科1千元以下罰金
。
以前項方法得財產上不法之利益或使第三人得之者，亦同。
前二項之未遂犯罰之。
中華民國刑法第349條：
收受贓物者，處3年以下有期徒刑、拘役或5百元以下罰金。
搬運、寄藏、故買贓物或為牙保者，處5年以下有期徒刑、拘役
或科或併科1千元以下罰金。
因贓物變得之財物，以贓物論。


司法院資訊處製作；財團法人民間司法改革基金會備份。
